【裁判字號】    94,保險,61
【裁判日期】    950412
【裁判案由】    給付保險金
【裁判全文】
臺灣臺北地方法院民事判決              94年度保險字第61號
原      告  乙○○○
訴訟代理人  徐士斌律師
被      告  新光人壽保險股份有限公司
法定代理人  甲○○
訴訟代理人  黃訓章律師
            丙○○
上列當事人間給付保險金事件，本院於民國95年3月29日言詞辯
論終結，判決如下：
    主  文
被告應給付原告壹佰零玖萬伍仟伍佰壹拾陸元，及自民國九十四
年三月十六日起至清償日止，按年息百分之五計算之利息。
原告其餘之訴駁回。
訴訟費用由被告負擔十分之二，餘由原告負擔。
本判決原告勝訴部分，於原告供擔保新台幣參拾柒萬元後得假執
行。但被告如於執行標的物拍定、變賣或物之交付前，以新台幣
壹佰零玖萬伍仟伍佰壹拾陸元為原告預供擔保，得免為假執行。
原告其餘假執行之聲請駁回。
    事實及理由
一、原告主張：原告之夫林建川因見被告之「新光人壽吾愛吾妻
    終身壽險」廣告記載保險特色投保20年期新台幣（下同）10
    0萬：「 4、丈夫於投保後身故時:...（5）紅利分配：甲、
    丈夫身故後，雖不必繳費但繳費期滿時，可領630萬期滿紅
    利。」等語，乃於民國74年3月16日向被告投保20年期100萬
    元之該保險，並以自己為主被保險人，原告為從被保險人，
    契約始期為74年3月16日，交費期間20年（下稱系爭保險契
    約）。嗣林建川於75年1月5日因車禍意外不幸死亡，被告於
    同年3月24日在每張保險單批註載明：「本保單主被保險人
    林建川於75年1月5日死亡，本公司給付死亡保險金100萬，
    嗣後契約繼續有效，每逢主被保險人死亡週年之日從被保險
    人（指原告）仍生存時，本公司依保險金額20％給付『遺族
    生活年金』至從被保險人死亡時為止。」被告並依約按每張
    保險單於每年1月5日給付遺族生活年金10萬元合計20萬元予
    原告。詎系爭保險於94年3月16日屆滿20年期繳費期限後，
    被告竟不依上開廣告記載給付原告630萬元期滿紅利，而企
    圖以109萬5,516元（547,758 ×2＝1,095,516）期滿紅利給
    付敷衍其事，違反消費者保護法第22條之規定及誠信原則。
    為此，爰依系爭保險契約，請求被告給付期滿紅利630萬元
    及自滿期翌日起算之法定遲延利息等語。並聲明：（一）被
    告應給付原告630萬元，及自94年3月16日起至清償日止，按
    年息5％計算之利息；（二）願供擔保，請准宣告假執行。
二、被告則以：系爭保險契約於76年3月16日簽約時，保單條款
    第26條約定，保單紅利之計算及給付為：「本保險單按期交
    費滿1年後，自第2年度起，每年依下列公式計算本保險單應
    分配之紅利；【中央銀行核定之2年期儲蓄存款最高利率（
    加權平均）-預定利率（年息6厘）】×期中責任準備金＝本
    保險單應分配之紅利。前項保單紅利，每年按當年中央銀行
    核定之2年期儲蓄存存款最高利率（加權平均）依複利方式
    計算，累積至繳費期滿、主被保險人之死亡或殘廢、從被保
    險人死亡或要保人解約時給付。」惟中央銀行業於78年7月1
    8日配合銀行法第41條之修正，實施利率自由化，自同年7月
    19日起停止適用78年3月21日（七八）臺央業字第325號函所
    訂銀行業各項存款最高利率之規定，因此前揭保單紅利分配
    公式中「中央銀行核定之2年期儲蓄存款最高利率」已無準
    據，執此之故，財政部為保單紅利分配公式有合理之準繩並
    反應實際市場利率，以80年12月31日台財保第800484251號
    函核定壽險業應分配保單紅利計算公式暨其年利率調整方式
    為：「本契約有效期間內，本公司依規定於每一保單年度終
    了，以本保險單計算保險費所採用的預定利率（6％）及預
    定死亡率（台灣壽險業第三回經驗生命表之死亡率的90％）
    為基礎，按當時財政部核定的應分配保險單紅利計算公式計
    算保險單紅利。前項保險單紅利以財政部核定之紅利分配利
    率（加權平均）依複利方式計息。累積至期滿、被保險人之
    死亡，或要保人解約時給付。當年度之保單紅利係利差及死
    差紅利二項之和。1、利差紅利：以『該保單年度台灣銀行、
    第一銀行、合作金庫與中央信託局4家行庫局每月初（每月
    第一個營業日）牌告之2年期定期儲蓄存款最高利率計算之
    平均值與計算保險費之預定利率（年利率6％）之差「乘以
    」期中保單價值準備金』計算。2、死差紅利：以『計算保
    險單之預定死亡率經財政部核准適用於該年度的業界實際經
    驗死亡率之差「乘以」該保單年度一般身故保險金與期末保
    險單價值準備金之差』計算。」而財政部公布之計算方式與
    原保險單條款之紅利計算方式差別在於「中央銀行核定之2
    年期儲蓄存款最高利率」改為「該保單年度台灣銀行、第一
    銀行、合作金庫與中央信託局每月初牌告之2年期定期儲蓄
    存款最高利率計算之平均值」，及自81年起並額外優惠增加
    「死差紅利」之給付，蓋依原契約約定，累積紅利僅祇「利
    差紅利」之和。綜前紅利計算之公式可知，此兩件保單紅利
    依首揭財政部核定之紅利計算公式及紅利分配利率計算出之
    累積紅利數額各為54萬7,758元。由該紅利計算公式可知，
    紅利多寡取決於被保險人投保時之年齡及投保金額、保險期
    間、銀行庫之利率、期中責任準備金、死差紅利之基本數據
    等可變因素，並非固定不變，而被告之廣告僅唯一計算範例
    ，已表明滿期金係累積紅利，只是該紅利計算範例係以假設
    年齡、年期及假設利率下，依兩造保單條款所列之公式計算
    得出，且被告已於廣告上表明紅利將隨利率變動而隨同調整
    之情形，亦有提及其紅利係以10％計算，即「紅利以中央銀
    行核定之2年期儲蓄存款利率10％計算，如利率變動時則比照
    變動利率調整」。查原告之夫林建川投保時之年齡為36歲，
    原告為31歲，投保20年期，投保保額為50萬元，核與廣告單
    上記載之「丈夫30歲、妻子25歲投保20年期100萬」迥然不
    同，可見廣告充其量僅為商品之補充例示說明，並非替代之
    用，原告不能僅以廣告內容而作為請求依據，被告亦無任何
    原告所指廣告內容不實致違反消費者保護法之情事，原告執
    此一假設之情況，欲就實際之利率變動計算下，主張不實之
    紅利數額，並無理由。按利率並非固定不變，所以紅利將隨
    利率之變動隨同調整之，換言之，保單分紅利率為一浮動利
    率，其利率水準隨市場利率波動互有高低，近年來市場利率
    低迷，導致保單分紅利率相對偏低，造成實際紅利未如預期
    ，其結果實非可歸責被告，更何況從一般消費者之認知觀察
    ，所謂「紅利」本與企業經營者之獲利盈餘息息相關，也唯
    有企業有獲利盈餘， 始有分紅之可能性，此於保險業者，
    即取決於其責任準備金之多寡。是此，系爭廣告既已表明滿
    期金乃被告給予被保險人於保險期間所累積之紅利金額，縱
    其雖表示滿期金係何等數額，惟就一般消費者之客觀認知而
    言，尚不至信賴紅利於保險期間均會固定不變，況原告之先
    夫林建川與被告訂約後迄於滿期日為止，銀行業者之定存利
    率普遍均有逐漸下降之事實，根本難以維持年息10％之定存
    利率，亦顯與系爭廣告所表示之意旨不符，抑且，如認原告
    相信被告於滿期時將依廣告內容給付630萬元之累積紅利的
    信賴利益值得保護，將過度限制廣告之創作意念。綜此，原
    告主張無論利率有無變動下降，被保險人投保年齡如何，亦
    不論紅利計算方式將受何等因素影響，被告均應依系爭廣告
    內容給付原告滿期之紅利630萬元，自非可採。另企業經營
    者之廣告內容千變萬化，且廣告訴求亦屬其言論自由及為獲
    取一定財產而從事經濟活動之基本權利，故廣告內容是否一
    律均成為契約內容之一部分，仍須加以適度合理之限制。依
    此，如欲使廣告內容成為契約內容之一部分，必須廣告所提
    供之訊息，在交易習慣上足以使一般消費者信賴其將成為契
    約內容之一部分者，始足當之又消費者保護法係於83年1月1
    1日始公式施行，基於法律不溯及既往之原則及消費者保護
    法施行細則第42條規定，本件自無消費者保護法之適用，查
    系爭保險契約之條款於73年12月27日經財政部核准，本件保
    險契約當事人之一即原告之先夫為要約之時，已有保單條款
    存在，則其所憑據者自為系爭條款，且廣告上亦載明：本簡
    章僅供參考，詳細內容以保險單為準，故系爭廣告並不成為
    契約內容之一部分，並無消費者保護法第22條規定之適用等
    語資為抗辯。並聲明：（一）原告之訴及假執行之聲請均駁
    回；（二）如受不利之判決，願供擔保請准免為假執行之宣
    告。
三、兩造不爭執之事實：
    查原告之夫林建川因見被告之「新光人壽吾愛吾妻終身壽
    險」廣告記載保險特色投保20年期100萬: 「 4、丈夫於投
    保後身故時:...（5）紅利分配: 甲、丈夫身故後，雖不必
    繳費但繳費期滿時，可領630萬期滿紅利。」，於74年3月1
    6日以其個人為主被保險人，原告為從被保險人，向被告投
    保保單號碼分別為愛妻字第X000000-0號、愛妻字第X00000
    0-0號，保險金額均為50萬元，交費期間為20年之系爭二保
    險契約。嗣林建川於75年1月5日意外死亡，被告於同年3月
    24日於系爭2張保險單上批註載明：「本保單主被保險人林
    建川於75年1月5日死亡，本公司給付死亡保險金100萬元，
    嗣後契約繼續有效，每逢主被保險人死亡週年之日從被保險
    人仍生存時，本公司依保險金額20％給付『遺族生活年金』
    至從被保險人死亡時為止。」。94年3月16日系爭保險繳費
    期限已期滿，經原告向被告請求給付上揭廣告所載期滿紅利
    630萬元，被告竟僅願給付109萬5,516元，為原告所拒，被
    告亦迄未給付之事實，為兩造所不爭執，並有廣告單、要保
    書、新光吾愛吾妻終身壽險保險單在卷可稽，自堪信為真實
    。
四、兩造之之爭點及論述：
    原告主張被告依上開廣告之約定，應給付原告期滿紅利630
    萬元等語，為被告所否認，並以前揭情詞置辯。是本件兩造
    所爭執之處，應在於系爭廣告單是否為本件保險契約之一部
    分？被告依系爭廣告單內容是否即須給付原告期滿紅利630
    萬元？經查：
（一）按83年1月11日公布施行之消費者保護法第22條固規定，
      企業經營者應確保廣告內容之真實，其對消費者所負之義
      務不得低於廣告之內容，即廣告之內容應成為契約內容之
      一部分，惟該法施行細則第42條則明定對於該法施行前已
      流通進入市場之商品或已提供之服務不適用之。是在消費
      者保護法施行前，廣告之效力，僅屬於要約之引誘，除該
      廣告內容經雙方合意成為契約內容之一部分，否則契約仍
      應以該契約內容所載者為準。是系爭保險契約係訂於消費
      者保護法施行前之74年3月16日，依前開規定即無該法之
      適用。惟消費者保護法第22條之規定，既為法律政策以立
      法方式明確表示消費者從廣告所取得之資訊係屬值得保
      護之法益，並讓契約雙方之訂約地位更趨對等與公平，則
      無論企業經營者所提供之商品或服務係於消費者保護法施
      行前後流通進入市場，基於締約之誠實信用原則，企業經
      營者均應為誠實之廣告，並認為如該廣告內容足使人信賴
      將成為契約內容之一部分，依誠信原則，企業經營者自應
      依該廣告內容提出給付。經查，系爭廣告為被告於73年間
      製作，作為招攬新光吾愛吾妻終身壽險保單之簡介，而原
      告之夫因見系爭廣告內容介紹，而於74年3月16日與被告
      訂定系爭保險契約乙節，為兩造所是認，並有原告所提系
      爭廣告單附卷可稽，則揆諸前揭說明，系爭保險契約雖並
      無消費者保護法第22條規定之適用。然系爭保險契約當事
      人之一即原告之夫為要約之時，既是憑據系爭廣告，而系
      爭廣告明示該保險繳費期滿可領取累積紅利之特色，並列
      舉數項保險金給付事由等情，已如前述，則此等記載內容
      自足令人信賴此為被告之給付義務而為保險契約內容之一
      部分，而原告之夫既因信賴系爭廣告內容而向被告為要約
      ，被告並於嗣後予以承諾，系爭廣告自應視為系爭保險契
      約內容之一部。
（二）惟查，系爭廣告刊登新光吾愛吾妻終身壽險保險特色「例
      ：丈夫30歲、妻25歲投保20年期100萬」第4項丈夫於投保
      後身故時：紅利分配: 「甲、丈夫身故後，雖不必繳費
      但繳費期滿時，可領630萬期滿紅利。...」等字樣，係以
      丈夫30歲、妻25歲投保20年期100萬為範例，亦以圖表（
      狀況2）計算如夫於投保後第一保險年度內意外身故，且
      妻於80歲身故時給付之保險金給付方式，並記載繳費期滿
      時累積紅利630萬元、累積紅利2,357萬，然其於計算式旁
      亦明白附註「紅利以中央銀行核定之二年期儲蓄存款利率
      10.0％計算，如利率變動時則比照變動利率調整」等字樣
      ，有該系爭廣告單在卷為憑，則綜觀系爭廣告整體內容，
      被告已於系爭廣告上清楚表示其於繳費期滿時所給付之紅
      利為累積紅利，而當時系爭廣告圖表所記載之紅利給付，
      係以丈夫30歲、妻25歲投保20年期100萬，而夫於投保後
      第一保險年度身故，並依當期中央銀行核定之2年儲蓄存
      款利率10％固定計算之結果，然利率並非固定不變，所以
      紅利將隨利率之變動隨同調整之。換言之，系爭廣告已表
      示累積紅利並非固定不變，它可能受被保險人投保年齡、
      利率變動等可變因素之影響而有所變化，更何況系爭廣告
      單亦未將累積紅利之全部計算公式予以詳列。其次，從一
      般消費者之認知觀察，所謂「紅利」本與企業經營者之獲
      利盈餘息息相關，也唯有企業有獲利盈餘，始有分紅之可
      能性，此於保險業者，即取決於其責任準備金之多寡。是
      此，系爭廣告既已表明繳費期滿時所給付之紅利乃被告給
      予被保險人於保險期間所累積之紅利金額，縱其雖表示繳
      費期滿可領得何等數額，惟就一般消費者之客觀認知而言
      ，尚不至信賴紅利於保險期間均會固定不變，況原告之夫
      與被告訂約後迄於繳費期滿日為止，銀行業者之定存利率
      普遍均有逐漸下降之事實，難以維持年息10％之定存利率
      乙節，乃眾所周知之事，如仍逕依定存利率10％之加權利
      率計算本件保險契約之累積紅利，亦顯與系爭廣告所表示
      之意旨不符。況且，原告之夫與被告簽定系爭保險契約時
      ，原告及其夫年齡分別為31歲、36歲，亦與該廣告所投保
      舉範例係以夫30歲、妻25歲為計算基準不同。綜此，原告
      主張被告應依系爭廣告內容給付原告期滿紅利630萬元云
      ，自非可採。
（三）再者，被告主張原告之夫與被告於74年3月16日訂定之保
      單條款第26條已明定保單紅利之計算及給付為：「本保險
      單按期交費滿1年後，自第2年度起，每年依下列公式計算
      本保險單應分配之紅利。【中央銀行核定之2年期儲蓄存
      款最高利率（加權平均）-預定利率（年息6厘）】×期中
      責任準備金＝本保險單應分配之紅利。前項保單紅利，每
      年按當年中央銀行核定之2年期儲蓄存款最高利率（加權
      平均）依複利方式計息，累積至繳費期滿、主被保險人之
      死亡或殘廢、從被保險人死亡或要保人解約時給付。」，
      但因中央銀行業於78年7月18日配合銀行法第41條之修正
      ，實施利率自由化，自同年7月19日起停止適用78年3月31
      日（七八）臺央業字第325號函所訂銀行業各項存款最高
      利率之規定，因此前揭保單紅利分配公式中「中央銀行核
      定之2年期儲蓄存款最高利率」已無準據，執此之故，財
      政部為保單紅利分配公式有合理之準繩並反映實際市場利
      率，以80年12月31日台財保第800484251號函核定壽險業
      應分配保單紅利計算公式暨其年利率調整方式為：「本契
      約有效期間內，本公司依規定於每一保單年度終了，以本
      保險單計算保險費所採用的預定利率（6％）及預定死亡
      率（台灣壽險業第三回經驗生命表之死亡率的90％）為基
      礎，按當時財政部核定的應分配保險單紅利計算公式計算
      保險單紅利。前項保險單紅利以財政部核定之紅利分配利
      率（加權平均）依複利方式計息。累積至滿期、被保險人
      死亡、或要保人解約時給付。」，而當年度之保單紅利則
      為利差紅利及死差紅利二項之和。至所謂「利差紅利」係
      指以『該保單年度台灣銀行、第一銀行、合作金庫與中央
      信託局四家行庫局每月初（每月第1個營業日）牌告之2年
      期定期儲蓄存款最高利率計算之平均值與計算保險費之預
      定利率（年利率6％）之差「乘以」期中保單價值準備金
      』計算；而「死差紅利」則指以『計算保險費之預定死亡
      率與經財政部核准適用於該年度的業界實際經驗死亡率之
      差「乘以」該保單年度一般身故保險金與期末保單價值準
      備金之差』計算。綜上紅利計算公式，本件兩保單紅利依
      財政部核定之紅利計算公式及紅利分配利率所計算出之累
      積紅利數額均為54萬7,758元乙節，業據被告提出系爭保
      險保險單條款、系爭二保單實際經過之累積紅利逐年明細
      表（如附表所示）及上開函文為證，尚非無據，應屬可採
      。惟被告既對於系爭保險契約之累積紅利合計應為109萬
      5,516元（547,758×2＝1,095,516），且尚未給付之事實
      亦不爭執，則原告依系爭保險契約，請求被告給付期滿之
      累積紅利109萬5,516元及自滿期翌日起算之法定遲延利息
      ，即屬有據。
五、綜上所述，本件原告本於系爭保險契約，請求被告給付109
    萬5,516元，及自94年3月16日起至清償日止，按年息5％計
    算之法定遲延利息，為有理由，應予准許。逾此範圍之請求
    ，為無理由，應予駁回。
六、假執行之宣告：
    兩造分別陳明願供擔保，聲請宣告假執行或免為假執行，就
    原告勝訴部分，經核均無不合，爰分別酌定相當擔保金額准
    許之。至原告敗訴部分，其假執行之聲請已失所附麗，應併
    予駁回。
七、本件為判決基礎之事證已臻明確，兩造其餘攻擊防禦之方法
    或聲請調查之證據，經本院斟酌後，認均不足以影響本判決
    之結果，自無逐一詳予論駁或調查之必要，併此敘明。
八、據上論結，本件原告之訴為一部有理由，一部無理由，依民
    事訴訟法第79條、第390條第2項、第392條第2項，判決如主
    文。
中    華    民    國    95    年    4     月    12    日
                          民事第六庭法  官  曾部倫
以上正本係照原本作成
如對本判決上訴，須於判決送達後20日內向本院提出上訴狀
中    華    民    國    95    年    4     月    13    日
                                    書記官  謝梅琴


司法院資訊處製作；財團法人民間司法改革基金會備份。
